【裁判字號】    97,消債更,1671
【裁判日期】    980511
【裁判案由】    更生事件
【裁判全文】
臺灣板橋地方法院民事裁定          97年度消債更字第1671號
聲  請  人  甲○○
上列當事人因消費者債務清理事件聲請更生，本院裁定如下：
    主  文
聲請駁回。
聲請費用由聲請人負擔。
    理  由
一、按聲請更生或清算不合程式或不備其他要件者，法院應以裁
    定駁回之，但其情形可以補正者，法院應定期間先命補正，
    消費者債務清理條例（下稱本條例）第8 條定有明文。又債
    務人與金融機構協商成立者，不得聲請更生或清算。但因不
    可歸責於己之事由，致履行顯有重大困難者，不在此限；本
    條例施行前，債務人依金融主管機關協調成立之中華民國銀
    行公會會員辦理消費金融案件無擔保債務協商機制與金融機
    構成立之協商，準用前項之規定，復為本條例第151 條第5
    項、第6 項所明定。依其立法理由可知，債務清償方案成立
    後，固由債務人按其條件履行，惟需於其後發生情事變更，
    在清償期間收入或收益不如預期，致該方案履行困難甚或履
    行不能，因不可歸責於己，始能聲請更生或清算，此項規定
    旨在避免債務人任意毀諾已成立之協商，濫用更生或清算之
    裁判上債務清理程序，蓋以債務清償方案係經當事人行使程
    序選擇權所為之債務清理契約，債務人應受該成立之協議所
    拘束，債務人既已與金融機構協商成立，如認該協商方案履
    行有其他不適當情形，自仍應再循協商途徑謀求解決。
二、本件聲請意旨略以：聲請人屬本條例第2 條所稱消費者，因
    其有不能清償債務之情事，已依金融主管機關協調成立之中
    華民國銀行公會會員辦理消費金融案件無擔保債務協商機制
    ，與最大債權機構遠東國際商業銀行達成協商，約定自民國
    96年3 月起，每月以新臺幣（下同）11,500元清償債務，至
    全部清償為止。然因聲請人入不敷出，故聲請人於97年4 月
    之毀諾，係非可歸責於己之事由所致。而聲請人所積欠之無
    擔保或無優先權之債務總額未逾1,200 萬元，復未經法院裁
    定開始清算程序或宣告破產。為此，爰依法聲請裁定准許更
    生云云。
三、按本件聲請人於消費者債務清理條例施行前，曾依照中華民
    國銀行公會會員辦理消費金融案件無擔保債務協商機制，與
    最大債權金融機構遠東國際商業銀行成立協商，業據其提出
    協議書及無擔保債務還款計劃為證，且觀諸聲請人提出之財
    團法人金融聯合徵信中心債權人清冊中「是否曾參與銀行公
    會債務協商」欄註記「Ｙ」一節亦明。乃本件聲請人聲請更
    生，依上開說明，自須符合「不可歸責於己之事由致履行顯
    有重大困難」之要件，方為適法。經查：
  (一)聲請人主張其毀諾之原因，係因每月收入扣除必要生活費用
    後，不足履行協商金額云云。查聲請人於協商期間至96年5
    月2 日止，係任職於源裕豐有限公司，投保薪資係26,400元
    ，而自96年5 月2 日起任職於貝果有限公司，投保薪資亦為
    26,400元，復自97年3 月1 日調高投保薪資為28,800元，固
    有聲請人提出之勞工保險被保險人投保年資資料查詢單、95
    年度暨96年度綜合所得稅各類所得資料清單在卷可參。惟按
    聲請人對其經濟狀況、個人收支情形應知之綦詳，理應於協
    商時評估可否履行協商條件之情事，聲請人當時盱衡其經濟
    狀況，猶簽署協商協議書，同意最大債權銀行即遠東國際商
    業銀行之無擔保債務還款計劃，縱因收入扣除支出後確不敷
    償還，亦屬聲請人於協商時可得預見，自不得再以銀行不顧
    伊之實際狀況，片面擬定還款，伊不得已接受協商條件等語
    辯解。換言之，聲請人於協商時既已明知其收入數額，以及
    將來可能支出之用途，仍同意承諾原協商條件，當非無充分
    考量籌措資金來源之規劃，自不得再以同一原因反覆爭執。
  (二)其次，聲請人於96年間協商時，平均薪資收入約為33,567元
    （本院卷第34頁），復觀諸聲請人之勞工保險被保險人投保
    年資資料查詢單，其自97年3 月1 日又有調高投保薪資之情
    形，（本院卷第78頁），是聲請人於97年毀諾時收入應為不
    減反增，核先敘明。基此，經本院審酌聲請人協商期間每月
    平均所得與協商還款金額相較，顯然並未超出聲請人之償債
    能力，蓋所剩餘額（33,567元－11,500元－2,016元－2,000
    元－2,200 元＝15,851元），仍然超過內政部公告臺灣省每
    人每月最低生活費9,829 元，即仍足供聲請人日常生活支出
    緣故。至聲請人主張扶養父母部分，因其父母皆有不動產，
    其母於95年、96年間更有分別為19,208元、18,643元之利息
    收入，故依民法第1117條規定，應非受扶養權利之人，自應
    予以剔除，併此敘明。況聲請人今年不過30歲（67年6 月10
    日生），離距勞動基準法所定強制退休年齡65歲止，尚有得
    工作期間35年，亦非無清償債務之可能，只要願意努力工作
    ，撙節支出，甚或再與債權人商談「個別協商」一致性條款
    以降低此後每月所負擔之還款數額，更非不可能再繼續履行
    現今或更易後之協商條件。
  (三)按更生程序係為保護有更生誠意之債務人而設，債務人如不
    配合法院而為協力行為，即足認其欠缺清理債務之誠意，且
    無聲請更生之真意，自無加以保護之必要（本條例第9 條、
    第46條參照）。核諸聲請人提出之證據，既難認其有何不可
    歸責於己致履行顯有重大困難或不能履行之情事，聲請人復
    未提出其他利己證據以實其說，是本件聲請人聲請更生，即
    屬要件不備，核其情形又屬無從補正，是依首揭說明，本件
    自應駁回其更生之聲請，爰裁定如主文。
四、另聲請人既有固定收入之履行能力，且現銀行公會已就曾經
    參加95年度債務協商毀諾之債務人提供「個別協商一致性方
    案」使能再進行協商。故聲請人倘認原協商條件過苛，尚非
    不得與其債權人遠東國際商業銀行等銀行，再次進行解決債
    務之商談，亦得經由個別債權銀行協商程序以求適當之履債
    方式，併予指明。
中    華    民    國    98    年    5     月    11    日
              民事第二庭    法  官  連育群
上為正本係照原本作成
如不服本裁定，應於裁定送達後10日內，以書狀向本院提出抗告
，並繳納抗告費新臺幣1千元
中    華    民    國    98    年    5     月    11    日
                            書記官  溫婷雅


司法院資訊處製作；財團法人民間司法改革基金會備份。
